【裁判字號】    98,訴,1201
【裁判日期】    990317
【裁判案由】    債務人異議之訴
【裁判全文】
臺灣臺南地方法院民事判決              98年度訴字第1201號
原      告  甲○○○
            己○○○
            庚○○○
            丁○○○
兼前四人共同
訴訟代理人  乙 ○ ○
原      告  戊○○○
被      告  辛○○○
訴訟代理人  壬 ○ ○
上列當事人間請求債務人異議之訴事件，經本院於民國99年3月3
日言詞辯論終結，判決如下：
    主      文
本院九十八年度執字第六五七四號強制執行事件對於原告庚○○○、丁○○○、己○○○、戊○○○之強制執行程序應予撤銷。
原告其餘之訴駁回。
訴訟費用新臺幣壹萬壹仟捌佰玖拾元，其中壹萬元由被告負擔，
其餘壹仟捌佰玖拾元由原告甲○○○、乙○○負擔。
    事實及理由
一、本件原告起訴主張：
（一）原告六人為被繼承人吳雨順之法定繼承人，被繼承人吳雨
      順於民國90年1月11日死亡。 被繼承人吳雨順生前曾於民
      國83年12月間，因因其子丙○○（即原告庚○○○、丁○○○、己○○○、戊○○○等人之弟，原告乙○○之兄）
      向被告借款新台幣（下同）110萬元（以下簡稱系爭借款
      ），遂擔任系爭借款之保證人（名義上同列為借款人），
      並以其所有坐落臺南縣關廟鄉○○○段299之1地號土地，
      應有部分2分之1（以下簡稱系爭土地）設定抵押權予被告
      以為擔保。復因係其子丙○○欲向人借款，被繼承人吳雨
      順乃將所需文件交付丙○○，被繼承人吳雨順本人則未出
      面辦理借款之相關手續，系爭借款亦係由丙○○使用，且
      被告亦坦承當時未與被繼承人吳雨順或丙○○接洽。故被
      繼承人吳雨順雖於借據上同列為借款人，然實際上係由丙○○借用系爭借款，被繼承人吳雨順只是代負履行責任之
      人，則其實際上應屬保證人之地位，而此代負履行責任之
      債務既係因丙○○之借款而產生，且被繼承人被繼承人吳
      雨順所提供之抵押物復已於87年間即遭拍賣， 其於90年1
      月間死亡時並未遺有任何財產，原告等人自無法知悉系爭
      借款債務之存在，苟由原告等繼續履行債務，對原告等顯
      失公平。又因原告等6人 未與被繼承人被繼承人吳雨順同
      居共財，不知其遺有上開保證債務，遂未於法定期間為限
      定或拋棄繼承。 惟被告卻於98年2月間以鈞院90年6月7日
      南院鵬執良字第8896號債權憑證為執行名義聲請強制執行
      原告等6人名下之財產。
（二）按執行名義成立後，如有消滅或妨礙債權人請求之事由發
      生，債務人得於強制執行終結前，向執行法院對債權人提
      起異議之訴，強制執行法第14條第1項定有明文。 又繼承
      人在民法繼承編98年 5月22日修正施行前開始，繼承人對
      於繼承開始以前已發生代負履行責任之保證契約債務，由
      其繼續履行債務顯失公平者，以所得遺產為限，負清償責
      任。另繼承在民法繼承編98年 5月22日修正施行前開始，
      繼承人因不可歸責於己之事由或未同居共財者，於繼承開
      始時無法知悉繼承債務之存在，致未能於修正施行前之法
      定期間為限定或拋棄繼承，且由其繼承履行繼承債務顯失
      公平者，於修正施行後，以所得遺產為限，負清償責任，
      此為98年6月10日公布施行之 民法繼承編施行法第1條之3
      第2、4項所明定。又稱保證者，謂當事人約定，一方於他
      方之債務人不履行債務時，由其代負履行責任之契約，民
      法第739條亦定有明文。
（三）原告等6人於被繼承人吳雨順於83年12月間 擔任其子丙○○之保證人向被告借款時，與被繼承人吳雨順確未同居共
      財，此有辦理抵押權登記當時所附之戶口名簿可證明之，
      而被繼承人吳雨順當時雖同列為借款之債務人，惟實際上
      僅係擔任保證人。 則原告等6人顯因不可歸責於己之事由
      無法知悉繼承債務存在，如由原告等6人 履行繼承債務，
      對於原告等6人顯失公平， 乃被告竟就逾被繼承人遺產範
      圍即原告等6人名下之財產聲請強制執行， 所為強制執行
      程序自應予以撤銷。
（四）聲明：
    1.鈞院98年度執字第6574號關於原告甲○○○、庚○○○、
      丁○○○、己○○○、戊○○○及乙○○等6人 所為之強
      制執行程序應予撤銷。
    2.訴訟費用由被告負擔。
二、被告抗辯略以：原債務人即被繼承人吳雨順（即原告之被繼
    承人）於83年12月8日向被告借款110萬元時，有提出戶政機
    關核發之印鑑證明， 依據印鑑登記辦法第5條規定，視同當
    事人到場，故被繼承人吳雨順係債務人，並非借款保證人。
    被繼承人吳雨順於借款後之90年1月11日死亡， 但其借款至
    死亡期間，原告等人與債務人被繼承人吳雨順均於同一戶生
    活，且原告乙○○於被繼承人吳雨順死亡後，繼為戶長。準
    此，與98年6月10日公布施行之 民法繼承編施行法第1條之3
    第2、4項規定尚屬有間，渠等提起債務人異議之訴，殊無理
    由，應予駁回等語。並聲明：原告之訴駁回、訴訟費用由原
    告負擔。
三、得心證之理由：
（一）按執行名義成立後，如有消滅或妨礙債權人請求之事由發
      生，債務人得於強制執行程序終結前，向執行法院對債權
      人提起異議之訴。 強制執行法第14條第1項前段定有明文
      。又債務人異議之訴，係以排除執行名義之執行力為目的
      ，執行名義之強制執行程序，進行至執行名義所載債權全
      部達其目的時，始為終結，故執行名義所載債權，未因強
      制執行全部達其目的以前，債務人仍得提起異議之訴。次
      按於98年6月10日公布之 民法繼承編施行法第1之3條規定
      ：「（第1項）繼承在民法繼承編中華民國98年5月22日修
      正施行前開始，繼承人未逾修正施行前為限定繼承之法定
      期間且未為概括繼承之表示或拋棄繼承者，自修正施行之
      日起，適用修正後民法第1148條、第1153條至第1163條之
      規定。（第2項）繼承在民法繼承編中華民國98年5月22日
      修正施行前開始，繼承人對於繼承開始以前已發生代負履
      行責任之保證契約債務，由其繼續履行債務顯失公平者，
      以所得遺產為限， 負清償責任。（第3項）繼承在民法繼
      承編中華民國98年5月22日修正施行前開始， 繼承人已依
      民法第1140條之規定代位繼承，由其繼續履行繼承債務顯
      失公平者， 以所得遺產為限，負清償責任。（第4項）繼
      承在民法繼承編 中華民國98年5月22日修正施行前開始，
      繼承人因不可歸責於己之事由或未同居共財者，於繼承開
      始時無法知悉繼承債務之存在，致未能於修正施行前之法
      定期間為限定或拋棄繼承，且由其繼續履行繼承債務顯失
      公平者，於修正施行後，以所得遺產為限，負清償責任。
      （第5項）前3項繼承人依修正施行前之規定已清償之債務
      ，不得請求返還。」揆諸前揭規定，為兼顧保護債權人及
      繼承人之權益，於特定條件下，繼承人得以「所得遺產為
      限，負清償責任」，而減輕其責任。又此有限責任，係採
      「人的有限責任」，而非「物的有限責任」。是以繼承人
      就被繼承人之債務仍為債務人而非第三人，如有民法繼承
      編施行法第1條之3第4項所定情形， 繼承人即得於強制執
      行程序終結前，向執行法院對債權人提起債務人異議之訴
      ，合先敘明。
（二）按私文書應由舉證人證其真正。但他造於其真正無爭執者
      ，不在此限，民事訴訟法第357條定有明文。 又當事人提
      出之私文書，必先證其真正，始有形式之證據力。如他造
      否認該提出之私文書繕本或影本，或爭執其內容之記載，
      在舉證人提出原本前，不認該繕本或影本有何形式之證據
      力（最高法院93年台上字第1210號裁判參照）。原告雖主
      張本件借款人應係丙○○，被繼承人吳雨順僅為保證人，
      非為借款人，所借款項亦由丙○○使用云云，然為被告所
      否認，並辯稱被繼承人吳雨順係系爭借款之債務人，並非
      保證人，亦據提出與其所述相符之借據、其他特約事項及
      台南縣關廟鄉戶政事務所印鑑證明書各1件為證。 經查，
      就兩造簽立之借據觀之，立借據人為「被繼承人吳雨順」
      、「丙○○」；擔保物提供人兼連帶債務人者為「被繼承
      人吳雨順」，原告既未就該借據之真正為爭執，是兩造自
      應受借據文義之拘束。準此，被繼承人吳雨順當居於連帶
      債務人之地位，而非保證人。是原告主張被繼承人吳雨順
      為保證人，非為借款人，而其等符合上開民法繼承編施行
      法第1之3條第2項之規定一節，尚難憑採。
（三）原告復以其等未與被繼承人吳雨順同居共財致不知系爭債
      務存在，而未辦理拋棄或限定繼承，自屬不可歸責，又其
      等既無繼承任何財產，若再繼續履行系爭債務，顯失公平
      為由，主張援引 民法繼承編施行法第1條之3第4項之規定
      ，僅就其所得遺產為限，負清償之責，惟為被告所否認，
      並以前揭情詞置辯。經查：
    1.原告6人之被繼承人吳雨順於90年1月11日死亡，原告等人
      未為拋棄繼承或限定繼承之表示，為兩造所不爭執，是原
      告等人之繼承係於98年5月22日 民法繼承編修正施行前開
      始，且未為限定或拋棄繼承表示之事實，堪可認定。
    2.原告6人之被繼承人吳雨順於83年間 曾提供其所有坐落臺
      南縣關廟鄉○○○段299之1地號土地，應有部分2分之1，
      向被告抵押借款110萬元， 嗣因故無力償還而遭被告聲請
      本院強制執行拍賣，被告因前揭借款債權執行結果未獲全
      部清償，再於98年間持本院90年6月7日南院鵬執良字第86
      96號債權憑證聲請對原告等人強制執行，亦為兩造所不爭
      執之事實。
    3.原告己○○○、庚○○○、丁○○○、戊○○○四人主張
      已出嫁30、40年未與被繼承人吳雨順同居乙節，被告辯稱
      原告己○○○、庚○○○、丁○○○、戊○○○四人於被
      繼承人吳雨順借款至死亡期間均於同一戶生活，且若無拋
      棄繼承就應該承受債務云云。惟觀原告提出之戶籍謄本載
      明其等於被繼承人吳雨順死亡時確未與之設籍於同址，依
      常情出嫁女兒多未住於娘家，亦多無從知悉娘家父親財務
      情事。而本件被繼承人吳雨順向被告借款之事，系爭債務
      於債務人即被繼承人吳雨順於90年1月11日死亡由原告等
      人繼承後，債務早已發生遲延清償情事，被告疏未對原告
      等人行使債權，卻遲至98年始對其等強制執行，距被繼承
      人吳雨順死亡之日（90年1月11日）已有數年之久， 身為
      繼承人之其等在並無繼承任何遺產狀況下，衡以經驗法則
      ，如有知悉債務之機會，自不可能仍自願承擔系爭債務，
      而不為限定或拋棄繼承，任由自身背負龐大債務，使自己
      之經濟地位陷於不利之地位，且核與一般女子出嫁後離開
      原生家庭而隨夫同住之社會常情相符，依前開情形以觀，
      自應認其等之情形合於前開規定即「繼承在民法繼承編中
      華民國98年5月22日修正施行前開始，繼承人因不可歸責
      於己之事由或未同居共財者，於繼承開始前無法知悉債務
      之存在，致未能於修正施行前之法定期間限定或拋棄繼承
      ，且由其繼續履行繼承債務顯失公平者，於修正施行後，
      以所得遺產為限，負清償責任」之情形。則被告聲請對原
      告己○○○、庚○○○、丁○○○、戊○○○四人之個人
      財產強制執行，依前開法律規定債務人免責之事由發生在
      執行名義成立後，核屬強制執行法第14條規定之「消滅債
      權人請求事由發生」。從而，原告己○○○、庚○○○、
      丁○○○、戊○○○四人請求本院撤銷本院執行處98年度
      執字第6574號執行程序，於法有據，應予准許。
    4.又原告甲○○○主張雖與被繼承人即其夫被繼承人吳雨順
      同住，惟其現已86歲，也沒有能力，亦無繼承任何財產；
      原告乙○○則主張其於78年結婚，80年就已搬到高雄，結
      婚已20幾年，未與被繼承人即其父被繼承人吳雨順同住，
      亦無繼承到財產，致無法知悉系爭債務之存在云云。然當
      事人主張有利於己之事實者，就其事實有舉證之責任，民
      事訴訟法第277條前段有所明文。 雖證人丙○○固於本院
      證述原告等人並不知悉本件債務等情，惟證人丙○○乃為
      原告甲○○○之子，原告乙○○之兄長，其證言是否可信
      ，已非無疑；況證人即為系爭借款之債務人，實具有利害
      關係，自難期證人丙○○為真實完整之證述，則其所證，
      尚難遽採。再參原告甲○○○、乙○○二人提出之戶籍謄
      本以觀，原告甲○○○、乙○○二人於被繼承人吳雨順83
      年借款時，均與被繼承人同設籍於 台南縣關廟鄉深坑9號
      ，原告乙○○更於被繼承人吳雨順死亡後繼為戶長，此有
      戶籍謄本在卷可證；又原告甲○○○、乙○○二人均為被
      繼承人吳雨順之第一順位繼承人，彼此間又為至親關係，
      衡諸一般社會常情，父母子女或夫妻間對彼此之關心為常
      態，故原告甲○○○、乙○○二人主張有不可歸責於己之
      事由或未同居共財者，於繼承開始時無法知悉繼承債務之
      存在之非常態事實，自應負舉證責任。然原告甲○○○、
      乙○○二人就此並未提出證據證明，故原告甲○○○、乙○○二人主張有 民法繼承編施行法第1之3條第4項適用，
      難認有據。從而，原告甲○○○、乙○○二人請求本院撤
      銷本院執行處98年度執字第6574號執行程序，並無理由，
      不應准許。
（四）另按強制執行法第14條所定債務人異議之訴以排除執行名
      義之執行力為目的，故該條所謂強制執行程序終結，係指
      執行名義之強制執行程序終結而言，執行名義之強制執行
      程序，進行至執行名義所載債權全部達其目的時，始為終
      結，故執行名義所載債權，未因強制執行全部達其目的以
      前，對於某一執行標的物之強制執行程序雖已終結，債務
      人仍得提起異議之訴，但此項異議之訴有理由之判決，僅
      就執行名義所載債權未因強制執行達其目的之部分排除其
      執行力，不能據以撤銷強制執行程序業經終結部分之執行
      處分，司法院院字第2776號解釋可資參照。從而，原告庚○○○、丁○○○、己○○○、戊○○○四人僅得就執行
      名義所載債權未因強制執行達其目的之部分排除其執行力
      ，不能據以撤銷強制執行程序業經終結部分之執行處分，
      附此敘明。
四、綜上所述，原告庚○○○、丁○○○、己○○○、戊○○○
    依民法繼承編施行法第1之3條第4項 及依強制執行法第14條
    第1項之規定， 請求撤銷本院98年度執字第6574號執行事件
    強制執行之強制執行程序，洵屬有據，應予准許。而原告甲○○○、乙○○亦請求將上開執行事件對伊之執行程序予以
    撤銷部分，則無依據，應予駁回。
五、本件判決基礎已臻明確，兩造其餘攻防方法及訴訟資料經本
    院審酌後，核與判決不生影響，無逐一論駁之必要，併此敘
    明。
六、按訴訟費用，由敗訴之當事人負擔；又法院為終局判決時，
    應依職權為訴訟費用之裁判，民事訴訟法第78條及第87條第
    1項分別定有明文。 經核本件訴訟費用額為11,890元（即第
    一審裁判費），而原告之請求為部分有理由，爰依上開規定
    確定兩造各應負擔之訴訟費用如主文第3項所示。
七、據上論結，本件原告之訴為一部有理由、一部無理由，依民
    事訴訟法第79條、第85條第1項，判決如主文。
中    華    民    國    99    年    3     月    17    日
                        臺灣臺南地方法院民事第三庭
                                法  官  王 獻 楠
上為正本，係照原本作成。
如不服本判決，應於本判決送達後20日內提出上訴狀（須按他造
當事人之人數附繕本）。
中    華    民    國    99    年    3     月    17    日
                                書記官  李 靜 怡

司法院資訊處製作；財團法人民間司法改革基金會備份。
